最高法院民事判決　　　　　　　　　　　　　　　九十一年度台上字第二五八七號
　　上　訴　人　甲○○
　　　　　　　　乙○○
　　共　　　同
　　訴訟代理人　許安德利律師
　　上　訴　人　屏東縣潮州鎮公所
　　法定代理人　王志豐
　　訴訟代理人　柳聰賢律師
右當事人間請求返還土地等事件，兩造對於中華民國九十一年六月二十八日台灣高等
法院高雄分院第二審更審判決（八十九年度重上更(一)字第二八號），各自提起上訴，
本院判決如左：
    主  文
原判決除假執行部分外廢棄，發回台灣高等法院高雄分院。
    理  由
本件上訴人甲○○、乙○○主張：伊於民國八十二年三月一日將伊所有坐落屏東縣潮
州鎮○○○段八一之一地號、八一之二地號、八二地號土地（下稱系爭土地），出租
予對造上訴人屏東縣潮州鎮公所（下稱潮州鎮公所）充作垃圾掩埋場使用，期間至八
十四年八月三十一日屆滿。惟期間屆滿時，潮州鎮公所仍未能依約整地返還，為此兩
造乃再續約四個月，嗣於八十四年十二月三十一日租期屆滿前，雙方再同意自八十五
年一月一日起至八十五年五月三十一日止成立續租土地協議，以之再作為潮州鎮公所
整地準備返還期間。甲○○就潮州鎮○○○段八一之一地號土地面積０‧五０三九公
頃，每月租金以每公頃新台幣（下同）三十三萬三千三百元計算，亦即每月租金十六
萬七千九百五十元；另乙○○就潮州鎮○○○段八二、八一之二地號土地，面積分別
為０‧二二三０公頃及０‧二八一二公頃兩筆土地，每月租金以每公頃三十三萬三千
三百元計算，亦即二筆土地每月租金十六萬八千零五十元，續租與潮州鎮公所；惟系
爭土地迄今仍為被上訴人占有使用等情。爰本於租賃契約之法律關係，求為命潮州鎮
公所自八十五年一月一日起至按契約內容交還土地之日止，按月給付甲○○十六萬七
千九百五十元；乙○○十六萬八千零五十元，及各加計法定遲延利息之判決（上訴人
甲○○、乙○○於第一審起訴主張請求上訴人潮州鎮公所應將坐落屏東縣潮州鎮○○
○段八一之一號土地交還上訴人甲○○，及自八十五年一月一日起至交還土地之日止
，按月給付上訴人甲○○十六萬七千九百六十六元之損害金，及以此金額十倍計算之
違約金；將坐落屏東縣潮州鎮○○○段八二號、八一之二號土地交還上訴人乙○○，
及自八十五年一月一日起至交還土地之日止，按月給付上訴人乙○○十六萬八千零六
十六元之損害金，及以此金額十倍計算之違約金。嗣於原審變更訴之聲明，為如上之
請求。原審為上訴人甲○○、乙○○各八十三萬九千七百五十元及八十四萬零二百五
十元各本息勝訴之判決，駁回上訴人其餘之上訴，兩造各就其敗訴部分，聲明不服）
。
上訴人潮州鎮公所則以：對造上訴人甲○○、乙○○於本件租期屆滿前原同意續約，
嗣因知悉伊另覓垃圾場不易，而於租期屆滿前一日要求提高租金五倍，因伊無力負擔
而未完成續租手續。伊乃於租期屆滿時，緊急覓得另處垃圾場，訂約後即將全部垃圾
傾倒至該處，並未繼續使用系爭土地傾倒垃圾，且甲○○、乙○○於租期屆滿當日即
強行收回土地，從而伊並未占用系爭土地。況甲○○、乙○○在毀約後，先是扭曲事
實，否認兩造確有續約事實，要求伊負租約期滿後之給付損害金及違約金之責，嗣又
主張兩造尚存有租約關係，其所據請求不僅陷於自相矛盾而於法不合，也為權利濫用
行為等語，資為抗辯。
原審將第一審所為上訴人甲○○、乙○○敗訴之判決，改判為一部廢棄，一部維持之
判決，無非以：查本件上訴人甲○○、乙○○於第二審審理中，變更訴之聲明為：請
求對造上訴人潮州鎮公所自八十五年一月一日起，至按契約內容交還土地之日止，按
月給付甲○○十六萬七千九百五十元本息，乙○○十六萬八千零五十元本息。經核其
變更聲明與原聲明之基礎事實應屬同一，應准其為訴之變更，依法無庸得潮州鎮公所
之同意。次查上訴人甲○○、乙○○主張系爭土地為伊等所有，於八十二年三月一日
即出租與上訴人潮州鎮公所充垃圾掩埋場使用，期間至八十四年八月三十一日屆滿，
惟至期間屆滿時，潮州鎮公所仍未能依約整地返還，為此，雙方乃再續約四個月，其
期間為自八十四年九月一日至同年十二月三十一日止等事實，已據上訴人甲○○、乙
○○提出土地登記簿謄本、租賃契約書為證，且為上訴人潮州鎮公所所不爭執，堪信
為真實。潮州鎮公所在八十四年十二月三十一日租賃契約終止前，即派員與甲○○、
乙○○及其他土地出租人接洽交還土地相關事宜，因甲○○、乙○○等均表示願意續
租，潮州鎮公所乃邀集原出租人三次協調。最後達成協議內容：「地主」均表示「同
意續租到八十五年五月三十一日止，租金依據八十四年九月至同年十二月租金標準計
算支付」。此已迭經潮州鎮公所所自認，並經證人廖基煌結證屬實，且為甲○○、乙
○○所是認。按租賃為諾成契約，僅因雙方當事人對於租賃要件之意思一致，即可成
立，並為不要式契約，是以雖未補簽租賃之書面契約，然此不影響兩造間就系爭土地
租期自八十五年一月一日起至同年五月三十一日止之租賃續約之有效成立。潮州鎮公
所抗辯兩造間之租賃關係至八十四年十二月三十一日即已消滅云云，應不足採。從而
，甲○○、乙○○訴請潮州鎮公所給付自八十五年一月一日起至同年五月三十一日止
之租金，即屬有據，應予准許。至潮州鎮公所於八十五年五月三十一日之後仍就系爭
土地為使用、收益，然甲○○、乙○○並未明確表示同意繼續出租之事實，則為兩造
所不爭執，揆諸上開第五條約定，已發生阻止續約之效力，應無疑義。是潮州鎮公所
縱未依約於八十五年五月三十一日以後交還系爭土地，而仍繼續為使用、收益，僅屬
潮州鎮公所應否給付違約金之情形。從而，上訴人依租賃關係請求潮州鎮公所給付自
八十五年六月一日起至交還土地日止之租金，即屬無據，不應准許。綜上所述，甲○
○、乙○○依租賃契約關係，請求潮州鎮公所給付甲○○八十三萬九千七百五十元、
乙○○八十四萬零二百五十元各本息，於法有據，應予准許，逾此部分之請求，為屬
無據，不應准許等詞，為其判斷之基礎。
按在第二審為訴之變更合法者，原訴可認為已因而視為撤回時，因原訴之訴訟繫屬既
已消滅，第一審就原訴所為之判決，當然失其效力。第二審法院應僅專就變更之新訴
為裁判，無須更就該第一審判決之上訴為裁判（本院六十六年台上字第三三二０號、
七十一年台上字第三七四六號判例參照）。查本件上訴人甲○○、乙○○於第一審係
請求上訴人潮州鎮公所返還土地、給付損害金及違約金，而於第二審變更聲明為：請
求上訴人潮州鎮公所給付租金。原審既認為該兩訴之基礎事實同一，上訴人甲○○、
乙○○所為訴之變更，毋庸得潮州鎮公所之同意，應予准許。則原訴既已因而視為撤
回，應專就新訴為裁判，不得就第一審之原訴更為裁判。然原審一方面認原訴已因訴
之變更而視為撤回，一方面仍就原訴為裁判，諭知第一審判決為部分廢棄、部分維持
。依前說明，於法自屬有違。兩造上訴論旨，各自指摘原判決關於其敗訴部分為違背
法令，求予廢棄，均非無理由。
據上論結，本件兩造上訴均為有理由。依民事訴訟法第四百七十七條第一項、第四百
七十八條第一項，判決如主文。
中      華      民      國    九十一    年     十二     月    二十六    日
                              最高法院民事第五庭
                                  審判長法官  朱  錦  娟
                                        法官  顏  南  全
                                        法官  蘇  達  志
                                        法官  許  澍  林
                                        法官  葉  勝  利
      右正本證明與原本無異
                                              書  記  官
中      華      民      國    九十二    年      一      月      六      日
